臺灣高等法院刑事裁定
110年度抗字第1842號
抗  告  人  蔡宗修
即  被  告          


            曾孜謙


上列抗告人因交付審判案件，不服臺灣臺北地方法院中華民國11
0年8月31日裁定（109年度聲判字第262號），提起抗告，本院裁
定如下：
    主  文
抗告駁回。                                             
    理  由
一、原裁定意旨略以：本件被告蔡宗修為香港展侑公司（JoinU 
    Asset Management(HK), Ltd.）及美國展侑公司（Golden J
    oinU Private Equity (USA), Inc.）負責人，被告曾孜謙
    則擔任香港展侑公司顧問及美國展侑公司風險管理執行長。
    緣美國展侑公司擁有Ruth Fishman由美國林肯國際人壽保險
    公司（Lincoln National Life Insurance Company，下稱
    美國林肯保險公司）核發之人壽保單（JP0000000號，下稱
    系爭保單），若被保險人Ruth Fishman死亡，將可獲得系爭
    保單之理賠，對於系爭保單條件成就與否，處於較優勢之資
    訊取得地位。又其等對本件聲請人陳錦霞隱瞞系爭保單之被
    保險人業於民國105年10月25日死亡之事實，並由被告曾孜
    謙持該保單向美國林肯保險公司請領獲配保險理賠金後，於
    106年1月至5月間陸續將該保險理賠金匯款交付予被告蔡宗
    修指定之帳戶，被告蔡宗修則於106年4月14日以90萬元價金
    與陳錦霞簽訂系爭保單之買賣合約，衡情，倘聲請人於106
    年4月14日已知系爭保單之被保險人死亡，將可取得100萬美
    元之保險理賠金，必不願以90萬美元之價金，將系爭保單受
    益權移轉予被告蔡宗修，是有相當理由足信被告2人確有隱
    匿實情為誆騙之嫌，致聲請人陷於錯誤，而將系爭保單之受
    益權移轉予被告蔡宗修。是本案不起訴及駁回再議處分，即
    難謂無「應調查之證據未予調查」或「雖經調查而未有調查
    結果」之瑕疵，且本案已達「足認被告有犯罪嫌疑」程度之
    起訴門檻，是聲請人據此請求交付審判，為有理由，應予准
    許等語。
二、抗告意旨：
　㈠被告曾孜謙略以：依刑事訴訟法第258條之3規定意旨，如該
    案件仍須另行蒐證偵查始能判斷應否交付審判者，應以聲請
    無理由而裁定駁回交付審判之聲請，然本件竟遽准予交付審
    判，自非適法，請求撤銷原裁定等語。
　㈡被告蔡宗修略以：
　⒈原裁定就聲請人對系爭保單已基於被告曾孜謙之專業而有評
    估，實難遽認聲請人於103年間購買系爭保單時，被告2人就
    此有何隱匿或虛偽之陳述、不法所有意圖或詐欺罪嫌，惟其
    後又認此部分若成立犯罪，應與上開隱匿被保險人死亡，致
    使聲請人將系爭保單保險理賠金之受益權移轉予被告蔡宗修
    部分所成立之詐欺得利罪嫌，具有接續犯之裁判上一罪關係
    等語，顯然有論理矛盾之處。
　⒉原裁定認被告施用詐術乙節，是負有告知交易上重要事項之
    義務而不告知，係詐欺罪之不作為犯。惟此，須以行為人對
    於聲請人陳錦霞有告知義務之保證人地位為前提，且雖有文
    獻主張該義務是源自經濟交易上的誠信原則，然究竟何等事
    項或交易會使行為人負有告知義務，因法無明文，尚有違反
    罪刑法定主義之爭議，尤其被告在系爭保單被保險人Ruth F
    ishman105年10月25日死亡前，尚有受陳錦霞的委託代為出
    售系爭保單之權益，而因該過程是否仍存在被告與陳錦霞有
    「經濟上交易」之關係，仍須進一步調查。
　⒊詐欺取財罪之構成要件，須「使人將本人或第三人之物交付
    」之財產處分行為，惟本件並未因被告消極不告知Ruth Fis
    hman於105年10月25日死亡之事實，致陳錦霞為財產之處分
    ，此觀調偵卷第47頁所載，被告與陳錦霞在106年4月14日簽
    立之買賣合約，該法律性質只是負擔行為，並未變動陳錦霞
    就系爭保單之保險受益權，換言之，尚不生財產處分或移轉
    之結果。
　⒋又詐欺取財罪主觀上須基於不法所有之意圖，然被告於本件
    並無此意圖，於106年4月14日簽立買賣契約時，亦無消極未
    告知Ruth Fishman業已死亡之詐欺故意。茲分述如下：
　⑴系爭保單被保險人Ruth Fishman死亡之前，聲請人陳錦霞確
    實委託被告將保單以價格90萬美元出讓予他人，被告亦尋得
    買主「張參雄」醫師，進而給付定金5萬美元予陳錦霞，為
    此陳錦霞遂將表彰系爭保單權益之2014年10月1日持有之Inv
    estmentForum及Official Acknowlegement Certificate(均
    正本)交付予被告蔡宗修，以便後續之履約，故而於105年5
    月15日前，陳錦霞已將系爭保單可領取死亡保險金之權益出
    售予第三人，陳錦霞並完成履約交付保單受益憑證，至此陳
    錦霞確實已非該保單之受益權人，也因雙方於106年4月14日
    另簽買賣合約前，陳錦霞業已出售並交付表彰保單權益之文
    件（準物權）予被告，陳錦霞不再是系爭保單之受益權人，
    被告之後未告知被保險人業已死亡之事實，難謂有錯，益徵
    原不起訴處分書第5頁所述，乃有所本。
　⑵觀諸聲請人陳錦霞之告訴代理人陳稱：「張醫師雖然有說要
    買，並且給定金，但並沒有成立買賣契約…」等語。惟查，
    雙方並無約定必須以書面之要式行為，契約才有效成立，就
    雙方之買賣價金、標的為意思表示合致時，買賣契約已有效
    成立，且買方已給付五萬美元之部分價金，更徵其效力。然
    就此收到定金之事實，陳錦霞雖回答有收到10萬美元，然就
    其原因卻陳稱「張醫師轉給我10萬元美金，是為了貼補我以
    前沒有拿到的年息，不是為了要買回我的保單」等語，然此
    說詞與其告訴代理人提及「張醫師有說要買並給定金」之陳
    述不一致，倘若張醫師與系爭保單無關，衡情，張醫師豈須
    補貼陳錦霞以前的利息？顯然陳錦霞之說詞不符事實。
　⑶綜上，被告於106年4月14日與陳錦霞訂立買賣合約時，被告
    並無具保證人地位，更無不法所有之意圖，亦無施用詐術，
    使陳錦霞陷於錯誤之情事。原裁定對此有利被告之證據未為
    審酌，或說明不可採之理由，於法有違，爰請求撤銷原裁定
    等語。
三、按刑事訴訟法第258之1條規定聲請人得向法院聲請交付審判
    ，係對於「檢察官不起訴或緩起訴裁量權」制衡之一種外部
    監督機制，法院僅就檢察官所為不起訴或緩起訴之處分是否
    正確加以審查，以防止檢察機關濫權。法院為交付審判之裁
    定時，視為案件已提起公訴，刑事訴訟法第258之3條第4項
    定有明文。是法院裁定交付審判，即如同檢察官提起公訴使
    案件進入審判程序。而法院裁定交付審判之前提，須依偵查
    卷內所存證據，或依刑事訴訟法第258之3條第3項為必要之
    調查後，確已符合同法第251條第1項規定「足認被告有犯罪
    嫌疑」之檢察官應提起公訴之情形，亦即該案件已經跨越起
    訴門檻，即得准許。再刑事訴訟法第251條第1項係規定：「
    檢察官依偵查所得之證據，足認被告有犯罪嫌疑者，應提起
    公訴。」此所謂「有犯罪嫌疑」之起訴條件，並不以被訴之
    被告將來經法院審判結果確為有罪判決為必要，與同法第30
    1條第1項前段規定：「不能證明被告犯罪者應諭知無罪之判
    決」不同。即以檢察官起訴或經被害人自訴之被告，經法院
    綜合全案調查之證據審判結果，認為現有犯罪嫌疑之證據尚
    不足以證明其成立犯罪，而諭知其無罪之情形，係屬不同之
    訴訟程序層次架構（最高法院94年度台上字第4549號判決意
    旨參照）。是法院依偵查卷現存之證據，或為必要之調查後
    ，認被告犯罪嫌疑之程度已足提起公訴時，即得裁定准許交
    付審判，然法院准許交付審判後，仍須經審判程序合法調查
    證據後，始能決定被告是否成立犯罪，非謂法院准許案件交
    付審判即認定被告有罪，只能說存有犯罪嫌疑而已。　　
四、經查：
　㈠聲請人陳錦霞於103年10月23日以70萬美元向被告蔡宗修購買
    系爭保單之受益權，並於同日匯款70萬美元至香港展侑公司
    之中國信託商業銀行第000000000000號帳戶，嗣於105年5月
    15日與被告蔡宗修簽訂委託書，委託被告蔡宗修出售系爭保
    單（下稱系爭委託書）。又系爭保單之被保險人於105年10
    月25日死亡後，被告曾孜謙將自美國林肯保險公司取得之保
    險理賠金，自106年1月至5月間先後匯款至被告蔡宗修指定
    之帳戶，被告蔡宗修則於106年4月14日與聲請人簽訂系爭保
    單之買賣合約，約定由被告蔡宗修以價金90萬美元，每月分
    期付款10萬美元之方式，買回聲請人所持有之系爭保單受益
    權，嗣被告蔡宗修僅於同年5、6月間各支付10萬美元後，即
    未再付款等情，業經聲請人於偵查中指述；被告2人於偵查
    中之供述均互核一致，並有103年10月23日系爭保單買賣合
    約（見偵卷第107頁）、系爭委託書(見偵卷第109頁)、106
    年4月14日系爭保單買賣合約(見偵卷第105頁)各1份、中國
    信託銀行匯出匯款申請書2紙(見偵卷第97、99頁)及匯款資
    料6紙（見調偵卷第51至61頁）在卷可稽，此部分事實堪可
    認定。
　㈡抗告意旨認原裁定有如上二、㈡、⒈所述之論理矛盾。然觀原
    審此部分裁定意旨，係在說明告訴人指述之前後二事實，具
    案件之單一性，並就103年間被告向告訴人遊說購買系爭保
    單部分認未達起訴門檻，而不另為駁回交付審判聲請之諭知
    ，尚無不合。又按被告對於第2項交付審判之裁定，得提起
    抗告；駁回之裁定，不得抗告，刑事訴訟法第258條之3第5
    項定有明文，則犯罪事實一部不另為駁回交付審判聲請，自
    屬依法不得抗告之範圍，抗告意旨此部分指摘，即有誤會，
    亦非適法。
　㈢抗告意旨另以被告無不法所有之意圖，而不具詐欺故意，且
    聲請人就系爭保單僅為負擔行為，仍未處分而移轉或變動其
    權利義務關係等語。然查：
　⒈被告雖供稱：其已尋得買主「張參雄」醫師，並已支付定金
    等語。惟觀諸109年7月2日之偵訊筆錄，被告就「張參雄」
    支付5萬美元款項乙節，係陳稱：「（為何後來張醫生沒有
    買？）因為後來資金DELAY到了。（何謂協議已經達成了）
    因為張醫師的5萬元美金已經透過我付款給告訴人了。」等
    語（見偵卷第41頁至第42頁），又聲請人於104年間與香港
    展侑公司簽訂持有標的為系爭保單之私募基金續約同意書，
    該同意書之合約期間自104年10月26日至105年10月25日，亦
    有該同意書附卷可參（見他卷第158頁）。綜上，倘「張參
    雄」醫師已交易得系爭保單，其可就系爭保單權益為主張，
    則被告何以於取得保險理賠金後，未與告訴人或「張參雄」
    聯繫，就匯入其指定帳戶之理賠金額為妥適處理。且被告上
    開所述5萬美元係「張參雄」透過其交付予聲請人，則聲請
    人是否見過「張參雄」其人，系爭保單之受益權是否已發生
    移轉或變更等節，依本案卷內資料，均尚有未明。又被告主
    張聲請人已將該受益權移轉與第三人，陳錦霞不再是系爭保
    單之受益權人，故未告知其保險受益人死亡之事實，並無不
    恰等語。然若聲請人就系爭保單已無受益權利，被告又何須
    向已無權利之聲請人以90萬美元買回該保單，尚待調查釐清
    。又該被保險人是否死亡之事實，乃聲請人簽立契約之交易
    上重要事項，當足以影響聲請人之簽約意願、價金與條件，
    被告未誠信告知此事實，確足使聲請人在資訊不明而未能充
    分思考與分析利害得失之情況下為決定。是上揭各情均仍有
    疑義，抗告意旨此部分指摘，均無法採納。　　
　⒉按刑法詐欺取財罪之成立，係以行為人具不法意圖，施用詐
    術使被害人陷於錯誤，被害人基此錯誤而處分其財產，致受
    損害，為其構成要件。所謂施用詐術，不限於積極地以虛偽
    言詞、舉動而為之欺罔行為，於行為人負有告知交易上重要
    事項之義務而不告知者（即學理上所謂「不作為詐欺」），
    或行為人之言詞舉動於社會通念上可認為具有詐術之含意者
    （即學理上所謂「舉動詐欺」），亦屬詐術之施用。又所謂
    錯誤，乃指被害人對於是否處分（交付）財物之判斷基礎的
    重要事項有所誤認之意，換言之，若被害人知悉真實情形，
    依社會通念，必不願交付財物之謂。而此一錯誤，係行為人
    施用詐術所致，亦即「詐術」與「錯誤」間有相當因果關係
    ，乃屬當然（最高法院107年度台上字第1727號判決意旨參
    照）；次按刑法第15條第1項規定：「對於犯罪結果之發生
    ，法律上有防止之義務，能防止而不防止者，與因積極行為
    發生結果者同」，此所謂法律上之防止義務，並不以法律明
    文規定者為限，即依契約或法律之精神觀察有此義務時，亦
    應包括在內（最高法院103年度台上字第2003號判決意旨參
    照）。本件被告蔡宗修為香港展侑公司、美國展侑公司等公
    司負責人及香港展侑公司臺北辦事處經理人，對於登記在美
    國展侑公司名下之系爭保單之保險資料及保險條件成就與否
    等情事，應均較聲請人更為清楚、熟悉，則於103年10月23
    日雙方以70萬美元簽立契約起，至系爭保單條件成就即被保
    險人於105年10月25日死亡時，依照本件保險契約成立後之
    正式確認證明書本旨：「依據會計部門要求，我們依照原始
    投資人展侑資產管理有限公司代表人蔡宗修先生之指示回復
    事實如下：投資受益人姓名：陳錦霞。保單受益百分比：10
    0%，只要保單條件成就，Golden JoinU Private Equity, I
    nc會計部門將在10日內，自動將扣除必要費用之剩餘金額轉
    入陳錦霞女士之指定帳戶，目前此保單上有代繳之保費（由
    蔡宗修管理團隊向林肯國家人壽保險公司負責）」等語（見
    偵卷第21頁、第23頁），是被告自應於保單之條件成就時，
    負有此一交易上重要資訊之告知義務，並防免聲請人於保險
    條件成就時無從獲取保險金支付之財產損害，是被告未依約
    為履行告知義務，亦違反上開契約之約定事項。況被告遲至
    106年4月14日前之協商期間，仍未告知被保險人已死亡之事
    實，亦為被告於偵查中供述、聲請人於偵查中指述及刑事告
    訴㈣狀在卷可參（見調偵卷第41頁至第42頁、偵卷第28頁、
    第67頁、第112頁），故被告於106年4月14日與聲請人簽訂
    之買賣合約，欲藉此取得保險受益權利，確有消極隱瞞重要
    交易資訊之情事，自仍無法排除被告不法所有之意圖。至於
    系爭保單之法律性質為何，期間權益關係之變動無何，因涉
    及告訴人是否因錯誤而為意思表示，及相關請求與形成權之
    行使，固均有待釐清，惟此，仍無法排除本案詐欺罪嫌已達
    「足認被告有犯罪嫌疑」程度之起訴門檻。此部分抗告，亦
    無理由。　　
　㈣原裁定意旨記載「此節確有存疑之處，理應就此部分詳細調
    查詢明並再確認，藉以查明事實」等語。惟自整體觀之，此
    部分係在說明事實尚待調查以釐清，非謂被告曾孜謙此部分
    犯罪嫌疑，未達起訴門檻之程度，抗告意旨擷取原裁定片段
    所摘，亦有誤會，為無理由。
五、綜合上述，本件被告蔡宗修、曾孜謙涉犯詐欺罪之嫌疑程度
    ，已達起訴門檻，原審准予交付審判，並詳敘認定之理由及
    依憑之證據，其認事用法，並無違誤。至抗告意旨所述，均
    屬是否足以證明其犯罪存否之爭執，是否有理、可信，仍須
    經過開啟交付審判後的調查、審理及辯論程序始能辨明，非
    一望即能明顯排除被告涉犯前揭罪嫌，原審裁定交付審判所
    持之理由既然已經跨越起訴門檻，則被告其他無罪答辯的理
    由，僅能留待日後審理程序的攻防，無法使本院撤銷原審准
    予交付審判之裁定。是抗告意旨所述，均非可採。抗告人執
    詞提起抗告，均無理由，應予駁回。
據上論斷，應依刑事訴訟法第412條，裁定如主文。
中　　華　　民　　國　　110 　年　　11　　月　　29　　日
                  刑事第二十庭  審判長法　官  王復生
　　　　　　　　　　　　　　　　　　　法　官  張紹省
　　　　　　　　　　　　　　　　　　　法　官  蕭世昌
以上正本證明與原本無異。
不得再抗告。
                                      書記官  吳建甫
中　　華　　民　　國　　110 　年　　11　　月　　29　　日